臺灣板橋地方法院刑事判決　　　　　　　　　　　　九十一年度易字第一九三二號
　　公　訴　人　臺灣板橋地方法院檢察署檢察官
　　被　　　告　甲○○　男　三.
右列被告因恐嚇取財等案件，經檢察官提起公訴（九十一年度偵字第三八七○號），
本院判決如左：
    主  文
甲○○以犯重利罪為常業，處有期徒刑陸月，如易科罰金以佰元折算壹日；又以脅
迫使人行無義務之事，處有期徒刑伍月，如易科罰金以佰元折算壹日。應執行有期
徒刑玖月，如易科罰金以佰元折算壹日。緩刑年。
    事  實
一甲○○自民國八十九年八月二十二日前之某日起，為圖取重利，接連兩週在自由時
  報上刊登撥打0000000000號行動電話即可借貸金錢之廣告，用以招攬急
  需借錢之民眾，並於招得借款人時，以每借新台幣（以下同）一萬元，依每十日二
  千元之方式，向其收取與原本顯不相當之利息（相當於月息百分之六十，換算年利
  率為百分之七百二十），甲○○且以此藉為營生之一方法。適有蔡明賢者正值失業
  亟需用錢，先後於同年八月二十二日及九月八日，各以上述計息方式，向甲○○借
  取四萬元及三萬元，甲○○除因而取得與原本顯不相當之利息外，並要求蔡明賢分
  別簽立與借款金額相同之本票作為擔保。
二嗣蔡明賢因不堪重利之負擔，於僅依約繳付二個月共計八萬四千元之利息後，即對
  甲○○避不見面。迄九十年七月九日上午，甲○○乃攜帶不明短刀一把（無證據證
  明係屬槍砲彈藥刀械管制條例第四條第一項第三款之刀械），騎乘機車前往蔡明賢
  位於臺北縣板橋市○○街一三五號之住處附近守候，擬向蔡明賢催討欠款。同日上
  午十時許，蔡明賢果獨自出門並步行至台北縣板橋市○○路上伊停放牌照號碼八Ｋ
  ─八四二五號自小客車處（該車為登記蔡明賢之姐乙○○所有），準備發動引擎駕
  車離去時，甲○○迅即坐進該車內，要蔡明賢償還其欠款，因蔡明賢表示尚無力清
  償，甲○○即基於以脅迫使人行無義務之事之犯意，對蔡明賢亮出前開所攜帶之不
  明短刀，要蔡明賢交出該車作為借款擔保，致蔡明賢因受其脅迫心生畏懼而無可奈
  何將該車交付予甲○○，甲○○乃以此種脅迫方式，使蔡明賢行無義務之事。嗣於
  九十年七月三十日十九時五十分許（起訴書誤載為九十年七月十五日中午一時許）
  ，甲○○正準備自臺北縣板橋市○○路一二六號前駕駛該車離去時，因車主乙○○
  於之前受其弟蔡明賢訛稱上開自小客車失竊，而於九十年七月二十七日上午九時許
  ，向臺北縣警察局海山分局海山派出所申報該自小客車「失竊」，致甲○○遭警查
  獲，認渠涉有竊盜罪嫌而移送檢察官偵辦（竊盜部分業經檢察官處分不起訴確定）
  ，因而查獲上情。
三案經板橋地方法院檢察署檢察官自動檢舉後偵查起訴。
    理  由
一認定犯罪事實所憑之證據及理由
  (一)右揭事實，業據被告甲○○於檢察官偵查及本院審理中坦承不諱，核與證人即借
    款人蔡明賢指訴情節相符，且有前述與借款金額相同之本票影本二紙在卷可稽，
    足徵被告前揭自白屬實。
  (二)其次，按民間借貸利息，通常為月息二、三分（即月利率百分之二、三），此為
    一般有民間資金往來經驗者所熟知，且相關報章雜誌對銀行及民間貸款利息之起
    落，亦時有報導。乃本件既據證人蔡明賢及被告供證：被告係以每一萬元十日二
    千元（換算其月息為百分之六十，即六十分）之計息方式貸款予人，是其所取得
    之利息實為一般民間貸款利息之二十至三十倍，自堪認係屬與原本顯不相當之重
    利。而似此之重利，苟非確有急迫或因輕率、無經驗之情形，有誰願為告貸？此
    由本件證人蔡明賢所言，渠所以向被告借款，係因當時正值失業，又逢太太生產
    ，要付房租及小孩奶粉錢之故，即足明證。茲被告既係乘證人蔡明賢失業而急需
    用錢之際貸予款項，並藉以取得上述與原本顯不相當之重利，其所為自已該當於
    刑法之重利罪。又本件被告於報端刊登電話專線，藉以招攬急需借款之人向彼告
    貸而收取與原本顯不相當之重利，其時間據被告自承既約有二週左右，足見被告
    顯係恃重利維生，應無庸疑。
  (三)雖被告甲○○辯稱：伊以往另有向不詳行號之成衣廠拿衣服回來代工、燙衣服云
    云。惟查：姑毋論被告上述所辯並未據證實，且按刑法上所謂「常業」，指反覆
    以同種類行為為目的之社會活動之職業性犯罪而言，凡藉該犯罪以為日常謀生之
    職業者，即足當之，至於犯罪所得之多寡，及是否恃此犯罪為唯一之謀生職業，
    則非所問，縱令被告同時尚兼操其他職業，仍無礙於該常業犯罪之成立。被告此
    部分所辯，無非避就之詞，自非可採。
  (四)關於被告所攜帶之短刀，前揭證人蔡明賢於本院調查中雖指係「類似小型之開山
    刀」，惟此既已為被告所堅決否認，且本件偵查機關之檢警單位又未有查扣任何
    如證人蔡明賢所言之開山刀械可資審認，則此部分證人蔡明賢之所言，即乏憑據
    ，自難採信。雖被告於本院調查中供陳：渠當時所帶之刀械為「西瓜刀」，並舉
    證人王吉轟及丙○○為證，證稱該把「西瓜刀」係證人王吉轟委託被告向丙○○
    購得云云。然查：姑毋論關於被告代證人王吉轟購買「西瓜刀」之情節，不但有
    違常情（據證人王吉轟稱：伊係經營水果攤，因切西瓜需要，始委託被告代購，
    足見該「西瓜刀」應為渠營生之必備工具，豈可一日或缺！乃據證人王吉轟又稱
    ：被告係隔了約十五至二十日左右才交付伊所代購之刀，寧無悖謬？），且關於
    該「西瓜刀」之價格，被告與販賣「西瓜刀」之證人丙○○所言，亦相去甚多（
    被告稱：一把四百元，而證人丙○○則稱係二百五十元），顯見渠等此部分之供
    證至有可疑。尤其，關於被告究於何時購買該把「西瓜刀」，證人王吉轟及丙○
    ○均表示業已不復記憶，則被告於前揭時地是否確係攜帶該把「西瓜刀」向證人
    蔡明賢討債，仍屬未明。自不能僅憑被告與王吉轟及丙○○等人之片面供證，即
    遽爾認定被告所持以向蔡明賢討債之刀械確為「西瓜刀」。然則，被告所持以討
    債之刀械，既非證人蔡明賢所指之「類似小型之開山刀」，亦非被告所言之「西
    瓜刀」，且本件又無任何扣案刀械可資審認，本院爰依被告及證人蔡明賢均指該
    刀械係屬小型類屬之所言，認僅得以不明短刀稱之，併此敘明。
  (五)至於證人蔡明賢雖另有言：伊於八十九年五、六月間，曾有向被告借得另一筆三
    萬元；以及被告有要伊簽發一紙三百萬元之本票云云。第經質之被告，業據其堅
    決否認有上開情事在案，且又未有其他積極證據足堪佐證，是證人蔡明賢此部分
    所述，即難採信。
  (六)綜上論證，本件被告犯罪事證已極明確，其犯行洵堪認定，自應依法論科。
二論罪科刑之理由
  (一)核被告甲○○所為關於在報端刊登廣告，招來急需用錢之人向其借貸，並藉以收
    取顯不相當之利息部分，係犯刑法第三百四十五條之常業重利罪。公訴人雖認被
    告此部分所為係犯刑法第三百四十四條之重利罪，並成立該罪之連續犯，惟查：
    本件被告係犯刑法第三百四十五條常業重利罪之理由，已如前述，且常業犯乃以
    同一犯罪行為之意思反覆為之而成立，其本質上當然有連續性，是故，縱其行為
    有多次，並不發生連續犯之問題。公訴人所見顯有誤解，此部分起訴法條應予變
    更。
  (二)關於被告持刀脅迫蔡明賢交出車輛供作借款擔保部分，係犯同法第三百零四條第
    一項之強制罪。雖公訴人就被告此部分所為，認係犯刑法第三百四十六條第一項
    之恐嚇取財罪，惟查：刑法上之恐嚇取財罪，須以行為人主觀上有為自己或第三
    人不法所有之意圖，方足成立。本件依證人蔡明賢所述，被告要伊交出上開自小
    客車之目的，既僅係在供做伊欠款之擔保，即難謂被告有何為自己或第三人不法
    所有之意圖。從而，被告此部分所為，要無成立恐嚇取財罪責餘地。公訴人此部
    分見解亦容有誤會，其起訴法條亦應予變更。
  (三)被告所犯上開常業重利罪與強制罪二罪，犯意各別，行為互殊，應予分論併罰。
  (四)爰審酌被告既為貪圖高利而貸予被害人金錢，又於嗣後復為催討債務，而另行起
    意持刀脅迫被害人交付第三人所有汽車供作擔保，不但破壞正常金融交易秩序，
    兼抑危害社會治安，其處罰本不宜過輕，惟考量被告經營高利貸錢莊生意之時間
    不長，且其於犯罪發覺後之偵審中，均能坦承犯行，堪認尚有悔意等一切情狀，
    各就其所犯常業重利罪及強制罪，分別量處有期徒刑六月及五月，並均諭知易科
    罰金之折算標準（關於常業重利罪部分之易科罰金，另詳如下段所述），暨定其
    應執行有期徒刑九月，並於定刑後，再就應執行之刑諭知其易科罰金之折算標準
    。
  (五)按行為後法律有變更者，適用裁判時之法律。但裁判前之法律有利於行為人者，
    適用最有利於行為人之法律，刑法第二條第一項定有明文。有關刑法第四十一條
    關於易科罰金之規定，業經立法院於九十年一月四日修正通過，並經總統於同年
    月十日明令公布，同年月十二日生效施行。觀諸上開修正後得易科罰金之規定「
    犯最重本刑為五年以下有期徒刑以下之刑之罪，而受六個月以下有期徒刑或拘役
    之宣告，因身體、教育、職業、家庭之關係或其他正當事由，執行顯有困難者，
    得以一元以上三元以下折算一日，易科罰金。但確因不執行所宣告之刑，難收矯
    正之效，或難以維持法秩序者，不在此限。併合處罰之數罪，均有前項情形，其
    應執行之刑逾六月者，亦同」，較修正前同條所定「犯最重本刑為三年以下有期
    徒刑以下之刑之罪，而受六月以有期徒刑或拘役之宣告，因身體、教育、職業、
    或家庭之關係，執行顯有困難者，得以一元以上三元以下折算一日，易科罰金」
    之內容，顯然為有利於被告。本件被告所為關於常業重利罪部分，其行為時係在
    九十年一月十二日刑法修正公布生效前之八十九年八月間，而發覺已在上開刑法
    修正公布後，且該罪之法定最重本刑為五年以下有期徒刑，而本院就此部分亦僅
    論處被告有期徒刑六月，揆諸前揭所述，被告此部分常業重利罪犯行自有修正後
    刑法第四十一條第一項規定之適用，爰併諭知如易科罰金以三百元折算一日。
  (六)末查被告未曾受有期徒刑以上刑之宣告，此有台灣高等法院全國前案紀錄表在卷
    可憑，因一時失慮，偶罹刑典，事後亦表示悔意，經此刑之宣告後，應知警惕而
    無再犯之虞，本院因認其所受宣告之刑，以暫不執行為適當，爰併予以宣告緩刑
    三年，用啟自新。
三適用之法律
  (一)刑事訴訟法第二百九十九條第一項前段、第三百條。
  (二)刑法第三百四十五條、第三百零四條第一項、第二條第一項前段、修正後刑法第
    四十一條第一項前段、第二項、第五十一條第五款、第七十四條第一款。
  (三)罰金罰鍰提高標準條例第一條前段、第二條。
本案經檢察官侯靜雯到庭執行職務
中      華      民      國    九十一    年      九     月     三十      日
                              臺灣板橋地方法院刑事第五庭
                                  法    官     余   來   炎
右正本證明與原本無異。
如不服本判決，應於判決送達後十日內，向本院提出上訴狀。
                                  書 記 官     陳   秀   慧
中      華      民      國    九十一    年      九     月     三十      日
附錄本案所犯法條全文
刑法第三百四十五條
以犯前條之罪為常業者，處五年以下有期徒刑，得併科三千元以下罰金。
刑法第三百零四條
以強暴、脅迫使人行無義務之事或妨害人行使權利者，處三年以下有期徒刑、拘役或
三百元以下罰金。
前項之未遂犯罰之。
